ACORDAO-COMPLETO-2436159

ACÓRDÃO 2168/2021 ATA 4/2021 - SEGUNDA CÂMARA

VISTOS, relatados e discutidos estes autos de aposentadoria deferida em favor de Hugo Miguel de Cruzeiro pela Gerência Executiva do INSS em Santa Maria - RS;
ACORDAM os Ministros do Tribunal de Contas da União, reunidos em Sessão da 2ª Câmara, nos termos do art. 71, III e IX, da Constituição de 1988, dos arts. 1º, V, 39, II, e 45 da Lei n.º 8.443, de 1992, e dos arts. 260, § 1º, e 262, § 2º, do RITCU, ante as razões expostas pelo Relator, em: 
9.1. assinalar a ilegalidade do ato inicial de aposentadoria em favor de Hugo Miguel de Cruzeiro (à Peça 3 sob o n.º 10162178-04-2014-000003-7) , negando-lhe o respectivo registro, diante da indevida percepção de rubrica judicial inerente à VPNI prevista na Lei n.º 10.876, de 2004, e na Lei nº 10.355, de 2004;
9.2. dispensar o ressarcimento das quantias percebidas indevidamente, mas de boa-fé, em consonância com a Súmula nº 106 do TCU;
9.3. determinar que, no prazo de 15 (quinze) dias contados da ciência desta deliberação, a Gerência Executiva do INSS em Santa Maria - RS adote as seguintes medidas:
9.3.1. faça cessar os pagamentos decorrentes do ato ora considerado ilegal pelo item 9.1 deste Acórdão sob pena de responsabilidade solidária da autoridade administrativa omissa, nos termos do art. 71, IX, da Constituição de 1988 e do art.¿262, caput, do RITCU;
9.3.2. dê ciência desta deliberação ao interessado, alertando-o de que o efeito suspensivo proveniente da eventual interposição do subsequente recurso junto ao TCU não o eximirá da devolução dos valores percebidos indevidamente após a notificação, diante do não provimento desse recurso, devendo encaminhar os comprovantes da correspondente notificação ao TCU no prazo de 30 (trinta) dias; 
9.3.3. verifique se o interessado fez a expressa opção indicada pelo artigo 40 da Lei n.º 13.464, de 2017, e, em caso positivo, suprima a rubrica judicial paga atualmente sob o valor de R$ 529,01 ao interessado, por ser incompatível com a nova forma de cálculo da gratificação de desempenho, sem prejuízo de, não tendo ocorrido a referida opção pelo interessado, corrigir a irregularidade apontada pelo órgão de controle interno no pagamento da Gratificação de Desempenho de Atividade de Perícia Médica Previdenciária - GDAPMP, em sintonia com o parecer acostado à Peça 3 (fl. 2) , além de analisar se a rubrica judicial recebida atualmente pelo inativo já teria sido absorvida pelas posteriores melhorias na estrutura remuneratória; devendo a Gerência Executiva do INSS em Santa Maria - RS informar o TCU sobre o resultado dessas medidas, no prazo máximo de 90 (noventa) dias contados da notificação desta deliberação;
9.3.4. encaminhe a este Tribunal, nos termos do art. 262, § 2º, do RITCU, o novo ato de concessão da aludida aposentadoria apontada no item 9.1 deste Acórdão, sem a ilegalidade indicada nesta deliberação, para que seja submetido à apreciação pelo TCU, na forma do art. 260, caput, do RITCU;
9.4.  enviar a cópia do presente Acórdão, com o Relatório e a Proposta de Deliberação, à Gerência Executiva do INSS em Santa Maria - RS, para ciência e efetivo cumprimento ao item 9.3 deste Acórdão; e 
9.5. arquivar o presente processo, sem prejuízo de promover o monitoramento da determinação proferida pelo item 9.3 deste Acórdão, representando ao TCU, se necessário.

Aposentadoria deferida pela Gerência Executiva do INSS em Santa Maria  RS em favor de Hugo Miguel de Cruzeiro

Segunda Câmara

3. Interessado: Hugo Miguel de Cruzeiro (CPF XXX.086.220-XX).

13.1. Ministros presentes: Bruno Dantas (Presidente), Augusto Nardes, Aroldo Cedraz e Raimundo Carreiro.
13.2. Ministros-Substitutos presentes: Marcos Bemquerer Costa e André Luís de Carvalho (Relator).

ANDRÉ DE CARVALHO

Trata-se de aposentadoria deferida em favor de Hugo Miguel de Cruzeiro pela Gerência Executiva do INSS em Santa Maria - RS. 
2. 	Após a análise final do feito, a Auditora Federal Tânia Maria Leite da Silva lançou o seu parecer conclusivo à Peça 5, com a anuência, por delegação de competência, do diretor da então Sefip (Peça 6) , nos seguintes termos:
	" (...) EXAME TÉCNICO
3.	O interessado aposentou-se com base no art. 6º-A da EC 41/2003 (incluído pela EC 70/2012) . No entanto, esta Unidade Técnica verificou a existência de parcela remuneratória originada em decisão judicial no ato de concessão e na ficha financeira, no valor de R$ 529,01 (peça 2) .
4.	Conforme informado pelo Controle Interno, a rubrica refere-se à Apelação Cível no 5001720-16.2011.404.7102/RS, apresentada pelo Sindicato dos Trabalhadores Federais da Saúde Trabalho e Previdência no Estado do Estado do Rio Grande do Sul. O processo tramitou na Justiça Federal, na Vara Cível de Santa Maria, na Seção Judiciária do Rio Grande do Sul.
5.	A referida ação trata de pedido do Sindicato dos Trabalhadores Federais da Saúde Trabalho e Previdência no Estado do Estado do Rio Grande do Sul para que a Justiça reconheça a decadência do direito da Administração de diminuir o valor nominal das rubricas "82290 VPNI Lei 10876/2004' e "82298 VPNI Lei 10355/2004', dos servidores que tenham recebido uma ou outra vantagem durante mais de cinco anos.
6.	Como abordado no TC Processo 021.593/2013-2, a ação visa a garantir o pagamento das rubricas, na forma como vinham sendo pagas, antes do ato de revisão por meio do qual o INSS tentou corrigir erro no cálculo das vantagens de enquadramento.
7.	No entanto, a decisão judicial que garante o pagamento das citadas rubricas não tem efeito sobre os procedimentos de registro dos atos de competência deste Tribunal, podendo o TCU determinar a alteração do procedimento de cálculo para adequá-lo ao que dispõe as leis que regulam a matéria.
8.	Destarte, esta Unidade Técnica entende que o ato em análise deve ser considerado ilegal, com negativa de registro. Esclareça-se que a análise deste processo levou em conta os dispositivos da Resolução TCU 315/2020.
CONCLUSÃO
9.	Em razão do exposto e tendo em vista as análises realizadas no ato de concessão de aposentadoria de Hugo Miguel de Cruzeiro, esta Unidade Técnica considera que o ato em tela deve ser considerado ilegal, com negativa de registro, tenho em vista percepção de rubrica judicial relativa ao PCCS.
PROPOSTA DE ENCAMINHAMENTO
10.	Ante o exposto, propõe-se:
a)	considerar ILEGAL e negar o registro do ato inicial de aposentadoria de Hugo Miguel de Cruzeiro (CPF: XXX.086.220-XX) , com fundamento nos arts. 71, inciso III, da Constituição Federal, 1º, inciso V, e 39, inciso II, da Lei 8.443/1992 e 260, § 1º, do Regimento Interno do Tribunal de Contas da União;
b)	dispensar a devolução dos valores indevidamente recebidos até a data da do acórdão que vier a ser proferido, com base no Enunciado 106 da Súmula da Jurisprudência do TCU.
c)	determinar à Unidade Jurisdicionada, nos termos dos art. 262, caput, do Regimento Interno do TCU e no inciso I do art. 4º da Resolução TCU 315/2020, que:
c.1)	faça cessar os pagamentos decorrentes do ato impugnado, comunicando ao TCU, no prazo de quinze dias, as providências adotadas;
c.2)	informe ao interessado o teor do acórdão que vier a ser prolatado, encaminhando ao TCU, no prazo de trinta dias, comprovante da data de ciência pelo interessado;
c.3)	esclarecer ao interessado que, no caso de não provimento de recurso eventualmente interposto junto ao TCU, deverão ser repostos os valores recebidos após a ciência do acórdão.".
3. 	Enfim, por intermédio da Exma. Sra. Procuradora-Geral Cristina Machado da Costa e Silva, o MPTCU anuiu à aludida proposta da unidade técnica, sem prejuízo de ter adicionado a proposta para o envio de determinação, tendo lançado o seu parecer à Peça 8 nos seguintes termos:
	" (...) Versam os autos sobre o ato inicial de aposentadoria por invalidez de Hugo Miguel de Cruzeiro, no cargo de médico perito previdenciário, com fundamento na Emenda Constitucional n.º 70/2012 e vigência a contar de 09/01/2014 (peça n.º 3) .
2.	Por intermédio dos pareceres uniformes constantes de peças n.ºs 5 e 6, a Secretaria de Fiscalização de Pessoal - Sefip - opina pela ilegalidade e negativa de registro da concessão em exame, devido ao pagamento indevido da rubrica judicial originária de VPNI das Leis n.ºs 10876/2004 e 10355/2004. A unidade técnica sugere determinação no sentido da supressão da referida vantagem dos proventos do inativo.
3.	Com efeito, a Gerência Executiva do INSS em Santa Maria - RS - apresentou o seguinte esclarecimento no formulário de peça n.º 3:
'Por meio de decisão judicial proferida nos autos da ACP 5001720-16.2011.404.7102 o INSS foi autorizado a retomar as revisões das rubricas judiciais, decorrentes das VPNI das Leis 10855/2004, 10355/2004 e 10876/2004, anteriormente mantidas por força daquela Ação Civil Pública. Então, a cada reajuste aplicável concedidos a todos os servidores públicos, a VPNI seria revista e reduzida na mesma proporção do aumento. Portanto, uma vez que o último aumento linear deu-se em janeiro de 2006, se mantém o resíduo da vantagem (rubrica
- 10289 Decisão Judicial Não Transitada em Julgado-Aposentado) no valor de R$ 529,01 até o próximo aumento linear, previsto para agosto de 2016'.
4.	Por sua vez, o órgão de controle interno posicionou-se pela ilegalidade da concessão em comento, com o parecer vazado nos seguintes termos (fl. 2 da peça n.º 3) :
'Opinamos pela ilegalidade da aposentadoria devido à manutenção da percepção da rubrica 10289 (R$ 529,01) e do valor incorreto da GDAPMP, calculada pela média dos últimos 60 meses (R$ 5.170,00) ao invés do valor estabelecido na tabela de remuneração do Ministério do Planejamento (R$ 2.920,50) . O inativo firmou opção pela Carreira do Seguro Social (Lei 10.855/2004, tendo assinado o Termo de Opção pela Carreira do Seguro Social - Lei nº 10.855/2004 em 20/01/2005, cfe. cópia à fl. 07 do processo nº 35280.000259/2011-05. Porém, apesar de sua opção, prossegue recebendo mensalmente a rubrica 10289 - Decisão Judicial Não Transitada em Julgado e a GDAPMP em valor superior ao devido'.
5.	O formulário em análise deu entrada na Corte de Contas em 09/03/2016. Posteriormente ao parecer exarado pela Controladoria-Geral da União no Rio Grande do Sul (órgão de controle interno) , entrou em vigor a Lei n.º 13.464/2017 que, em seus artigos 35 e 36, facultou aos médicos peritos previdenciários optar pela percepção do valor relativo à média dos pontos da gratificação de desempenho recebidos nos últimos 60 meses de atividade, no percentual de 100% a contar de 1.º de janeiro de 2019.
6.	Ademais, o artigo 40 da mesma lei dispõe que a opção pelo novo cálculo da gratificação de desempenho fica condicionada à assinatura de termo de opção pelo qual o servidor renuncia a quaisquer ações judiciais, em curso ou futuras, que tenham por objeto a referida vantagem.
7.	Pelo cotejo do contracheque de peça n.º 2 com a tabela de remuneração dos médicos peritos previdenciários, afere-se que o ex-servidor Hugo Miguel de Cruzeiro percebe R$ 7.828,02 a título de Gratificação de Desempenho de Atividade de Perícia Médica Previdenciária - GDAPMP, quase o valor cheio da vantagem no seu limite máximo, que é de R$ 7.839,00, correspondente a 100 pontos, por 40 horas semanais (Tabela de remuneração dos servidores federais - janeiro/2020 - peça n.º 7) .
8.	Portanto, a irregularidade apontada pelo órgão de controle interno estaria sanada a partir do advento da Lei n.º 13.464/2017. Entretanto, o pagamento do percentual de 100% da média dos últimos 60 meses da GDAPMP pelo inativo, comprovado pelo contracheque de peça n.º 2, é indício de que houve a opção formal do interessado pela nova estrutura remuneratória, com a consequente renúncia à percepção de valores judiciais anteriores, sob o mesmo fundamento.
9.	Além dos motivos trazidos pela unidade técnica, opinamos pela ilegalidade e negativa de registro do ato de peça n.º 3, ante os fundamentos adicionais apresentados no presente parecer.
10.	Entendemos que o órgão de pessoal deverá suprimir a parcela judicial atualmente paga no valor de R$ 529,01, caso o interessado haja formulado a opção expressa prevista no artigo 40 da Lei n.º 13.464/2017. Caso contrário, deverá ser retificada a irregularidade apontada pelo órgão de controle interno no pagamento da GDAPMP ao inativo. Adicionamos, ainda, que o órgão de pessoal deverá encaminhar novo ato de aposentadoria do ex-servidor à deliberação pela Corte de Contas, por meio do sistema e-Pessoal, o que não constou do encaminhamento constante da instrução de peça n.º 5.
11.	Por todo o exposto, esta representante do Ministério Público de Contas acolhe a proposta de mérito trazida pela Sefip às peças n.ºs 5 e 6, pela ilegalidade e negativa de registro do ato inicial de aposentadoria de Hugo Miguel de Cruzeiro (CPF n.º XXX.086.220-XX) - peça n.º 3, com as providências constantes no item 10 da instrução de peça n.º 5, adicionando ainda as seguintes determinações à Gerência Executiva do INSS em Santa Maria - RS:
11.1.	que verifique se o inativo Hugo Miguel de Cruzeiro fez a opção expressa constante do artigo 40 da Lei n.º 13.464/2017 e, em caso positivo, suprima a parcela judicial de R$ 529,01, paga atualmente ao interessado, por incompatível com a nova forma de cálculo da gratificação de desempenho, ou caso não haja havido a opção pelo interessado, corrija a irregularidade apontada pelo órgão de controle interno no pagamento da Gratificação de Desempenho de Atividade de Perícia Médica Previdenciária - GDAPMP, em parecer constante de fl. 2 da peça n.º 3, além de analisar se a rubrica judicial recebida atualmente pelo inativo já foi absorvida por melhorias posteriores;
11.2.	encaminhe novo ato de aposentadoria do ex-servidor à deliberação pela Corte de Contas, por intermédio do sistema e-Pessoal, livre de irregularidades, mencionando expressamente se o ex- servidor em questão formulou a opção contida no artigo 40 da Lei n.º 13.464/2017, anexando o documento comprobatório, se existente, no novo formulário.". 
É o Relatório.

não há.

Procuradora-Geral Cristina Machado da Costa e Silva.

APOSENTADORIA. INDEVIDO PAGAMENTO DA RUBRICA JUDICIAL ORIGINÁRIA DA VPNI PREVISTA NA LEI N.º 10.876, DE 2004, E NA LEI Nº 10.355, DE 2004. ILEGALIDADE. NEGATIVA DE REGISTRO. DETERMINAÇÃO. COMUNICAÇÃO.

APOSENTADORIA (APOS)

Secretaria de Fiscalização de Integridade de Atos e Pagamentos de Pessoal e de Benefícios Sociais (Sefip).

Trata-se de aposentadoria deferida pela Gerência Executiva do INSS em Santa Maria - RS sob as seguintes condições:
	Peça
	Beneficiário
	Data de Nascimento
	Tipo de Ato e
de Aposentadoria
	Vigência
	Enviado
ao TCU

	3
	Hugo Miguel de Cruzeiro
	11/6/1949
	Inicial em
Aposentadoria por Invalidez Permanente
	9/1/2014
	9/3/2016

2.	Como visto, após a análise final do feito, a unidade técnica verificou o indevido pagamento da rubrica judicial originadora da VPNI prevista na Lei n.º 10.876, de 2004, e na Lei nº 10.355, de 2004, tendo, consequentemente, proposto a ilegalidade do aludido ato de aposentadoria e a determinação no sentido da supressão da referida vantagem dos proventos do inativo; ao passo que o MPTCU teria anuído a essa proposta, sem prejuízo de adicionalmente sugerir o envio de determinação para que o órgão de origem verifique se o interessado faria jus à opção por renunciar a ações judiciais, em curso ou futura, a fim de obter o benefício no cálculo da gratificação de desempenho prevista pelo art. 40 da Lei n.º 13.464, de 2017, além de analisar se a rubrica judicial percebida atualmente pelo inativo já teria sido absorvida pelas eventuais melhorias posteriores na estrutura remuneratória.
3.	O TCU pode incorporar o parecer da Sefip e do MPTCU a estas razões de decidir.
4.	Bem se vê que, como destacado pelo órgão de controle interno, o inativo assinou o Termo de Opção pela Carreira do Seguro Social em 20/1/2005, mas continuaria a perceber mensalmente, a partir de decisão judicial, a rubrica 10289 sob o valor R$ 529,01 e a GDAPMP sob o valor incorreto, ante a desconformidade com a citada opção, pois remeteria os aludidos valores à tabela de remuneração do então Ministério do Planejamento.
5.	De todo modo, a jurisprudência fixada pelo TCU a partir, por exemplo, do Acórdão 2161/2005-TCU-Plenário, e do Acórdão 213/2012-TCU-Segunda Câmara, indicaria que a parcela como decisão judicial deveria ser absorvida pelas supervenientes modificações na estrutura remuneratória do interessado.
6.	A determinação, então, para a supressão do correspondente pagamento dessa parcela não caracterizaria o eventual desrespeito à coisa julgada, já que configuraria a mera adequação dos vencimentos ou proventos em face da situação jurídica posterior, destacando, nesse ponto, que os fundamentos para a concessão do provimento jurisdicional teriam sido suprimidos pelas alterações legislativas subsequentes ante a sua inegável eficácia superveniente sobre a cláusula rebus sic stantibus inerente a todas as decisões judiciais em consonância com a jurisprudência fixada pelo TCU a partir, por exemplo, dos Acórdãos 213/2012 e 2.998/2013, da 2ª Câmara, do Acórdão 6739/2010-TCU-Primeira Câmara, e do Acórdão 1857/2003-TCU-Plenário. 
7.	Ao conduzir, aliás, a prolação do referido Acórdão 213/2012-TCU-Segunda Câmara, o Ministro-Relator Augusto Nardes apresentou a sua manifestação no sentido, por exemplo, de que: "os pagamentos dos percentuais relativos a planos econômicos, a exemplo da denominada URV (3,17%) , não se incorporam aos salários em caráter permanente, pois têm natureza de antecipação salarial, sendo devidos somente até a reposição das perdas salariais havidas no ano anterior, o que ocorre na primeira data-base posterior ao gatilho, conforme o Enunciado nº 322 do Tribunal Superior do Trabalho (TST)  ".
8.	Diante, enfim, da entrada do aludido ato de aposentadoria no TCU há menos de 5 anos, não seria necessária a prévia oitiva do aludido interessado, estando esse entendimento em plena consonância com a jurisprudência do STF (v.g.: MS-25.116 e MS-25.403) e com a exceção prevista na Súmula Vinculante n.º 3 do STF, além de estar em sintonia com a jurisprudência do TCU (v. g.: Acórdão 587/2011-TCU-Plenário, entre outros) .
9.	O TCU deve assinalar a ilegalidade, portanto, do aludido ato de aposentadoria para lhe negar o respectivo registro.
Ante o exposto, pugno pela prolação do Acórdão ora submetido a este Colegiado.
TCU, Sala das Sessões, em tagDataSessao.
Ministro-Substituto ANDRÉ LUÍS DE CARVALHO 
Relator